【裁判字號】    97,訴,374
【裁判日期】    971231
【裁判案由】    分割共有物
【裁判全文】
臺灣嘉義地方法院民事判決               97年度訴字第374號
原      告  甲○○
                      號
被      告  乙○○
                      號
            丙○○
                      號
            丁○○
                      7號
            黃裕中律師(即龔頭之遺產管理人)
上列當事人間分割共有物事件，經本院於國97年11月3日言詞辯
論終結，判決如下：
    主  文
兩造共有坐落嘉義縣太保市○○○段三二九之一地號土地，面積
零點一五六二公頃，其分割方法如下：如附圖甲案所示，A部分
面積零點零三七八公頃分歸被告乙○○取得、B部分面積零點零
二八三公頃分歸被告黃裕中律師（即龔頭之遺產管理人）取得、
C部分面積零點零一八八公頃分歸被告丙○○、丁○○取得，並
按應有部分分別十五分之一比例維持共有、D部分面積零點零五
六六公頃歸原告甲○○取得、E部分面積零點零一四七公頃分歸
原告甲○○、被告乙○○、黃裕中律師（即龔頭之遺產管理人）
、丙○○、丁○○取得，並按應有部分分別五分之二、三一五分
之八四、五分之一、十五分之一、十五分之一比例維持共有。
訴訟費用由原告負擔五分之二、被告乙○○負擔三一五分之八四
、被告黃裕中律師（即龔頭之遺產管理人）負擔五分之一、被告
丙○○及被告丁○○各負擔十五分之一。
    事實及理由
一、原告起訴主張：緣本件坐落嘉義縣太保市○○○段329-1地
    號土地，面積0點1562公頃係兩造所共有，應有部分原告為
    5分之2，被告乙○○為315分之84，被告龔頭為5分之1，被
    告丙○○及丁○○各為15分之1，系爭土地並無不能分割之
    原因，兩造亦無不分割之約定，依民法第823條規定，請求
    分割。原告主張之分割方法，(1)土地北側分割出3米寬道路
    （按即附圖甲案E部分），除可與東側同段328地號供作道路
    使用之土地相連接外，北側同段330之1地號土地現在鈞院訴
    請分割，亦將在土地南側分割留設3米寬道路，則兩筆道路
    合計6米寬，可供建築使用及東側土地通行。(2)土地東側現
    有原告所有91建號農舍，是將附圖甲案編號D部分土地分割
    予原告取得。(3)土地西側毗鄰道路，依被告使用現況分別將
    被告乙○○及被告丙○○、丁○○分別依其應有部分面積，
    按使用位置分割出附圖甲案編號A及編號C部分由其等取得；
    而編號B部分由被告黃裕中律師（即龔頭之遺產管理人）取
    得。
二、被告方面：
    被告均表示同意原告所提之分割方案，被告丙○○、丁○○
    復願按原應有部分繼續保持共有，並出具同意書。
三、本院之判斷：
  (一)按分割共有物乃為消滅物之共有狀態，以利土地之融通及增
    進經濟效益，是除非因物之使用目的不能分割，或契約訂有
    不分割之期限，否則各共有人得隨時請求分割共有物，此觀
    諸民法第823條第1項規定自明。經查，原告主張系爭嘉義縣
    太保市○○○段329-1地號土地為兩造所共有，原告應有部
    分五分之二、被告乙○○應有部分三一五分之八四、被告龔
    頭應有部分五分之一、被告丙○○及被告丁○○應有部分均
    為十五分之一，並無不能分割之原因，兩造亦無不分割之約
    定等情，業據其提出土地登記謄本為證，復為被告所不爭執
    。從而，依前揭規定，原告本於系爭土地共有人之地位訴請
    裁判分割，即屬有據。
  (二)再按分割方法，法院除可自由裁量，亦應參酌當事人之聲明
    、共有物之性質、使用現況、價格、經濟效用及全體共有人
    之利益等因素，而為適當之分配，要以維持全體共有人之公
    平為標準。法院裁判分割共有土地時，部分共有人仍願維持
    共有關係者，應准該部分共有人成立新共有關係（最高法院
    69年度臺上字第1831號判例要旨參照）。經查：(1)系爭土地
    北側係約5米私設道路，其上西北側建物，門牌號碼為東勢
    寮19-2，現由被告乙○○使用，結構為木磚造，屋齡約34年
    ；西南側建物門牌號碼19-1號，現由被告丙○○、丁○○使
    用，結構木磚造，屋齡約34年，另有鐵皮屋；東側為RC磚造
    ，門牌號碼東勢寮19-3號，該建物有保存登記，屋齡16年，
    現由原告使用中，系爭土地北側50米有故宮大道，南側有嘉
    朴公路對外聯繫等情，業經本院會同水上地政事務所人員勘
    測現場屬實，製有勘驗筆錄、複丈成果圖及現場照片附卷可
    稽，應堪認定。(2)兩造均主張依附圖甲案方法分割，且被告
    丁○○、丙○○均同意分割後，繼續按原登記應有部分比例
    保持共有。故系爭土地甲案A部分面積0.0378公頃分歸被告
    乙○○取得、B部分面積0.0283公頃分歸被告黃裕中律師（
    即龔頭之遺產管理人）取得、C部分面積0.0188公頃分歸被
    告丁○○、丙○○取得，並按原登記應有部分比例保持共有
    、D部分面積0.0566公頃則歸原告取得、E部分面積0.0147公
    頃分歸原告與被告取得，並按原登記應有部分比例保持共有
    ，本院認原告所主張如附圖甲案所示之分割方法尚屬適當，
    爰判決如主文第1項所示。
四、再按因共有物分割、經界或其他性質上類似之事件涉訟，由
    敗訴當事人負擔訴訟費用顯失公平者，法院得酌量情形，命
    勝訴之當事人負擔其一部，民事訴訟法第80條之1定有明文
    。又分割共有物之訴，係合兩造之必要共同訴訟，原、被告
    之間本可互換地位，本件原告起訴雖於法有據，但被告之應
    訴實因訴訟性質所不得不然，故所為抗辯 自為伸張或防衛
    權利所必要，是以本院認本件之訴訟費用應由兩造按其應有
    部分之比例分擔，較為公允，爰諭知如主文第2項所示。
五、本件事證已臻明確，兩造其餘攻擊防禦方法與舉證，核與判
    決結果無影響，爰不逐一論述，附此敘明。
六、結論：原告之訴為有理由，依民事訴訟法第80條之1，判決
    如主文。
中    華    民    國    97    年    12    月    31    日
                  民事第一庭法  官  張鶴齡
以上正本係照原本作成。
如對本判決上訴須於判決送達後20日內向本院提出上訴狀。
中    華    民    國    97    年    12    月    31    日
                            書記官  馮澤文


司法院資訊處製作；財團法人民間司法改革基金會備份。
